臺灣高等法院民事判決　　　　　　　　　93年度上字第1064號
　　上　訴　人　戊○○
　　訴訟代理人　彭正元律師
　　　　　　　　李佩昌律師
　　被上訴人　　財團法人私立臺北醫學大學附設醫院
　　法定代理人　甲○○
　　被上訴人　　乙○○
　　　　　　　　丙○○
　　共　　　同
　　訴訟代理人　黃景安律師
上列當事人間損害賠償事件，上訴人對於中華民國93年11月18日
臺灣臺北地方法院89年度訴字第5099號第一審判決提起上訴，經
本院於96年4月10日言詞辯論終結，茲判決如下：
    主  文
上訴駁回。
第二審訴訟費用由上訴人負擔。
    事  實
甲、上訴人方面：
壹、聲明：
一、原判決廢棄。
二、被上訴人應連帶給付上訴人新台幣（下同）5,000,000元，
    及自起訴狀繕本送達翌日起至清償日止，按週年利率5％計
    算之利息。
三、願供擔保請准宣告假執行。
貳、陳述：除與原判決記載相同者予以引用外，補稱略以：
一、依財團法人肝癌防治學術基金會發表之肝病檢驗表示：血管
    攝影較具有侵襲性，最怕的就是對顯影劑過敏所導致的過敏
    性休克，所以一般是用於準備手術治療病人。顯見肝臟血管
    攝影對人體之侵入程度較其他檢查方法為高，而醫師對於檢
    查方式的選擇，應詳加考量有效性、必要性、風險性與對人
    體之侵害程序，非任己喜好隨意採用。
二、血管攝影檢查同意書上僅有上訴人之簽名，並無任何醫師簽
    署，顯與行政院衛生署公布之同意書格式不符，難認被上訴
    人已盡說明之責，另被上訴人乙○○於刑事偵查中稱：被上
    訴人丙○○開醫囑單，其只是執行。而被上訴人丙○○則稱
    ：能否作血管攝影，是放射科醫師之職責，我只是負責開單
    。顯見兩人相互推諉卸責，均未對上訴人說明併發症或風險
    。
三、經行政院衛生署醫事審議委員會（下稱醫事審議委員會）第
    一次鑑定結果表示依核磁共振掃描檢查是無法確定下半身癱
    瘓之病因為急性脊髓梗塞症，而於第三次鑑定結果竟表示依
    脊椎核磁共振檢查，確定為急性脊髓梗塞所致，兩者矛盾，
    尚不足以認定上訴人下肢癱瘓確係急性脊髓梗塞所致。
四、縱認上訴人下肢癱瘓，係因急性脊髓梗塞症所引起，且急性
    脊髓梗塞症非屬應告知消費者相關併發症及風險之事項，然
    被上訴人事實上從未告知上訴人任何併發症及風險，造成上
    訴人喪失依據醫師告知可能發生其他併發症而不接受肝臟血
    管攝影檢查之可能性。
五、鑑定報告雖謂肝臟血管攝影手術過程中，可能因對比劑之副
    作用而產生不適，然上訴人之不適是否確為對比劑所致，且
    此不適感是否為下肢癱瘓併發症之症兆或前兆，歷次報告並
    未說明，尚不足以排除被上訴人乙○○就本件肝動脈血管攝
    影手術並無疏失。
六、被上訴人於上訴人下肢癱瘓後，未曾為上訴人施打類固醇，
    病歷之施打紀錄記載不實。上訴人於89年1月9日轉診至榮民
    總醫院神經外科，經丁○○醫師診斷後表示，當時未作急救
    ，已過挽救時效，神經細胞壞死無法醫治，並進一步表示肝
    動脈血管攝影之蛇管推入動脈極可能推離血管壁上之脂肪，
    導致脂肪隨血液流入極細小之神經血管中引起梗塞及缺氧，
    而使細胞死亡，被上訴人未施予抗凝血劑，急救措施顯有疏
    失。
七、被上訴人財團法人私立臺北醫學大學附設醫院（下稱北醫醫
    院）為上訴人所作超音波檢查、電腦斷層掃描攝影及肝臟血
    管攝影檢查之行為，應適用消費者保護法（下稱消保法）第
    7條規定。
、證據：除援用原審提出者外，補提最高法院92年度台上字第
    2822號刑事判決、醫療糾紛鑑定作業要點、行政院衛生署公
    布之手術同意書格式、上訴人下肢癱瘓前與癱瘓後歷次檢查
    結果對照表、上訴人87年10月12日病歷、88年4月15日腹部
    超音波檢查報告為證，並聲請訊問證人丁○○及鑑定醫師。
乙、被上訴人方面：
壹、聲明：
一、上訴駁回。
二、如受不利之判決，願供擔保，請准宣告免為假執行。
貳、陳述：除與原判決記載相同者外，補稱略以：
一、上訴人下肢癱瘓後所作之超音波及核磁共振檢查，其報告均
    有數個腫瘤，仍無法排除肝惡性腫瘤之可能性。
二、肝臟血管攝影檢查前填具之同意書已列可能發生之併發症及
    副作用，上訴人認知了解後才會簽名，此同意書不需醫師署
    名。乙○○係肝臟血管攝影之醫師，其進行血管攝影必須依
    據醫囑執行。
三、上訴人於住院後所作之各項檢查或各種診斷，均屬醫療行為
    ，醫療行為並非消費行為，且上訴人是在接受無侵入之超音
    波檢查及電腦斷層攝影均無法確診下，始建議進行肝臟血管
    攝影，並非不顧上訴人風險及任意所為之檢查。
四、肝臟血管攝影檢查會發生急性脊髓梗塞症係於89年以後才列
    入併發症告知事項，上訴人於87年接受檢查時，並無任何文
    獻記載該項檢查會發生如此併發症，被上訴人未告知上訴人
    此併發症發生之可能，並無過失。
、證據：除援用原審提出者外，補提本院91年度上字第215號
    、94年度醫上字第3號民事判決為證。
丙、本院依職權調閱臺灣臺北地方法院檢察署91年度調偵字第90
    號乙○○等傷害案全卷。
    理  由
一、上訴人主張：其於87年10月12日至被上訴人北醫醫院接受老
    人健康檢查，檢查報告顯示其肝功能異常，被上訴人丙○○
    為主治醫師，為其安排電腦斷層攝影後，又要求其住院篩檢
    ，而於同年11月25日，由被上訴人乙○○進行肝臟血管攝影
    ，進行期間覺得口乾舌燥，內臟有焦熱感急欲作嘔，乙○○
    毫不理會，仍繼續進行，並於攝影完畢，囑咐止血砂包要壓
    住，8小時內身體不要動，以免傷口破裂，半小時後，被上
    訴人血壓急遽昇高，經服藥後才略為降低，但進食之食物均
    吐出，此後雖感雙腿麻木，但因醫囑不要亂動，乃等候至下
    午6時始向住院醫師陳述，當夜檢查後，被上訴人才告知腿
    麻原因為脊髓梗塞。其於89年1月9日轉診至台北榮民總醫院
    ，被告知因未及時急救，神經細胞已經壞死，至此方知被上
    訴人醫療處置錯誤，且依醫事審議委員會鑑定結果確定因該
    攝影檢查造成急性脊髓梗塞症而導致上訴人下肢癱瘓。丙○
    ○、乙○○未說明讓其瞭解肝臟血管攝影可能之併發症或危
    險，並檢查其當時之身體狀況可否承受此種風險，即進行該
    項檢查，以致在檢查中，脊椎裡外三根血管因瞬間收縮而缺
    氧，乙○○於其發生強烈不適時又置之不理，檢查完畢後又
    未及時注意其狀況予以施打抗凝血劑等急救措施，造成其下
    肢完全癱瘓、大小便失禁之重度殘障，顯違反保護他人之醫
    療法規定，在醫療過程中顯有故意過失。又上訴人於下肢癱
    瘓後，二度接受超音波檢查，均認定僅有肝內鈣化現象，至
    今未曾接受任何肝癌治療，即丙○○初始未正確判讀上訴人
    之超音波檢查報告，竟以上訴人之超音波檢查顯示肝內有腫
    瘤，懷疑是肝癌為由，要求上訴人接受肝臟血管攝影檢查，
    顯係誤診，而超音波、電腦斷層攝影及肝臟血管攝影檢查均
    屬於消保法所稱之服務，縱屬檢查階段，亦應擇適當之方法
    ，並非藉檢查為由，即可不顧對消費者之傷害及風險而任意
    為之，被上訴人並未證明所提供之檢查服務，符合當時科技
    或專業水準可合理期待之安全性，率而執行高危險性之肝動
    脈血管攝影檢查，顯屬粗率誤判，爰依民法第184條請求丙
    ○○、乙○○及依同法第188條及消保法第7條第3項規定請
    求北醫醫院，連帶給付上訴人非財產上之損害5,000,000元
    及自起訴狀繕本送達之翌日起至清償日止，按週年利率5％
    計付利息之判決。
二、被上訴人則以：上訴人因老人健診及腸胃科門診二次肝臟超
    音波檢查，及電腦斷層檢查，均發現腫塊，懷疑為肝癌，被
    上訴人遂依專業判斷，建議上訴人接受肝臟血管攝影，以利
    診斷，並未誤診。檢查同意書已列可能發生之併發症及副作
    用，此項記載為上訴人所認知了解後，才會在其上簽名，此
    為病患所填具，不需任何醫師之簽署。上訴人因肝臟血管攝
    影檢查導致急性脊髓梗塞症，非常罕見，並不在當時須告知
    併發症範圍內，而被上訴人檢查及急救過程完全符合醫療常
    規，並無疏失。上訴人於住院後所作之各項檢查或各種診斷
    ，均屬醫療行為，非消費行為，不適用消費者保護法之規定
    等語答辯。
三、兩造不爭執事項：
（一）上訴人於87年10月12日至北醫醫院接受老人健康檢查，因
      肝臟超音波檢查發現肝功能異常，認為疑有肝內腫瘤，乃
      安排上訴人於87年11月9日再度進行肝臟超音波檢查，主
      治醫師丙○○仍為相同診斷，復於同年月16日為上訴人進
      行電腦斷層攝影，結果為肝臟內有4×2公分之腫瘤，疑似
      肝癌，丙○○依放射科醫師之建議而建議上訴人接受肝臟
      血管攝影檢查。
（二）上訴人於87年11月23日至北醫醫院住院，87年11月25 日
      ，由乙○○進行肝臟血管攝影檢查，上訴人於檢查中有口
      乾舌燥、焦熱感、作嘔等反應，檢查後，乙○○稱向上訴
      人表示止血砂包要壓住傷口8小時，當日下午2時30分，丙
      ○○又向上訴人表示止血砂包要6小時後才可以取下。
（三）上訴人至87年11月25日下午6時時發覺下肢已麻木、無知
      覺，不能動彈乃立即向住院醫師謝清睿反應，北醫醫院為
      上訴人進行物理檢查及核磁振共振檢查。
（四）上訴人自87年11月23日住院迄今從未接受肝癌治療。
（五）上訴人自87年11月25日下肢癱瘓後，於88年1月14日接受
      肝臟核磁共振攝影檢查，發現上訴人之肝臟有三個節結，
      此報告未能確定證實上訴人是否有惡性腫瘤。
（六）上訴人後於88年6月25日、8月27日兩度接受肝臟超音波檢
      查，該報告亦未能確定證實上訴人是否有惡性腫瘤。
（七）上訴人於89年1月9日轉診台北榮民總醫院。
四、兩造之爭點厥為：(一)丙○○依據上訴人之超音波檢查及電腦
    斷層攝影檢查結果，診斷上訴人疑似罹患肝癌，安排上訴人
    為肝臟血管攝影檢查之行為，有無過失？(二)丙○○、乙○○
    於進行肝臟血管攝影檢查之前有無告知上訴人相關併發症及
    其風險？急性脊髓梗塞症是否屬於前項應告知之事項？(三)乙
    ○○執行本件肝動脈血管攝影手術有無過失？(四)在前項手術
    後，上訴人表示有下肢麻木情形時，被上訴人是否採取符合
    醫療常規之醫療行為？(五)北醫醫院為上訴人所作兩次超音波
    檢查、電腦斷層攝影及肝臟血管攝影檢查有無消保法第7條
    之適用？經查：
（一）關於丙○○診斷上訴人疑似罹患肝癌，安排上訴人為肝臟
      血管攝影檢查之行為有無過失部分：
      上訴人主張於87年11月25日接受肝動脈血管攝影而下肢癱
      瘓後，於88年6月25日再次接受肝臟超音波檢查，該次超
      音波檢查報告顯示，上訴人之肝臟並無腫塊，所有檢查項
      目之結果均為陰性，報告內之評論及建議均為無，評論項
      下記載肝內鈣化及膽囊結石，該次超音之護理紀錄亦記載
      ，不確定是否為肝腫瘤（有看到三個亮點），肝內有鈣化
      情形，膽囊結石。同年8月27日再次接受肝臟超音波檢查
      結果相同，醫師魏靚華表示可出院繼續治療，同年1月14
      日肝臟核磁共振造影檢查所示，上訴人之肝臟有三個結塊
      ，但檢查結果為陰性，且上訴人住院五年以來，並無接受
      任何肝癌治療，則丙○○若正確判讀上訴人之超音波檢查
      報告，已足以判定上訴人係肝內鈣化，並未有罹患肝癌的
      可能，丙○○以上訴人之超音波檢查顯示肝內有腫瘤，懷
      疑是肝癌為由，要求上訴人接受肝臟血管攝影檢查，顯係
      誤診，致上訴人接受無必要之肝臟血管攝影而發生下肢癱
      瘓，丙○○顯有過失，並提出護理紀錄、檢查報告及給藥
      紀錄單為證（見原審卷第208、210、231-234頁）。查上
      訴人於87年10月12日，接受老人健康檢查之超音波檢查，
      懷疑有肝腫塊，之後到胃腸科門診作超音波檢查，亦懷疑
      有肝腫塊，進一步再作肝臟電腦斷層檢查，發現一個四乘
      二公分的腫塊，懷疑肝癌，而施行肝臟動脈血管攝影術，
      有上開超音波檢查、電腦斷層檢查報告、入院許可證可稽
      （見原審卷第239-243頁、第229-230頁），而依據行政院
      衛生署95年10月16日衛署醫字第0950214670號函檢送醫事
      審議委員會編號第0000000號鑑定書（下稱第0000000號鑑
      定書）之鑑定結果表示：肝癌的影像診斷一般需接受腹部
      超音波與電腦斷層檢查，如果不確定時，尚須進行肝臟動
      脈血管攝影檢查做進一步的確定診斷（見本院卷2第8頁）
      ；對於肝癌之診斷，如有疑問時，肝動脈血管攝影可作為
      鑑別診斷之依據，以上醫療行為符合醫事法規之相關規定
      ，亦有醫事審議委員會第0000000號鑑定書可稽（見原審
      卷第101頁反面）。且據行政院衛生署96年1月18日衛署醫
      字第0960002754號函記載：病人戊○○於87年10月11月間
      ，因懷疑有肝腫瘤，而接受肝臟超音波及電腦斷層描檢查
      ，依病歷記載，確實發現有肝腫瘤，無法排除肝癌的可能
      性。在醫學學理上，欲百分之百確定是否為肝癌，需靠病
      理切片來證實。因此即使接受電腦斷層掃描檢查，亦難以
      確定或排除肝癌之可能，血管攝影檢查可增加診斷或排除
      肝癌之可能性，臨床上應屬必要之檢查（見本院卷2第58
      頁）。是被上訴人丙○○依據上開超音波檢查及電腦斷層
      檢查，認為上訴人有疑似肝癌情形，建議上訴人施行肝臟
      血管攝影，以確定有無肝癌，尚難認為有過失。且依上訴
      人下肢發生癱瘓後88年4月15日、6月25日、8月27日3次肝
      臟超音波檢查報告、同年1月14日肝臟核磁共振造影檢查
      報告所示，均仍有「nodule」、「tumor」之記載（見原
      審卷第207、209、231頁、本院卷2上證四），而上訴人因
      該肝臟血管攝影檢查造成急性脊髓梗塞症，故無法再進行
      切片等確定診斷，則上訴人以其自87年11月25日接受肝動
      脈血管攝影後之檢查，均無疑似肝癌情形，亦未接受任何
      肝癌治療，推認以前之檢查報告，被上訴人應可正確判定
      上訴人係肝內鈣化，並無罹患肝癌的可能，施行肝臟血管
      攝影，屬於不必要行為，尚不足取，丙○○安排上訴人接
      受肝臟血管攝影檢查，並無誤判疏失。
（二）關於丙○○、乙○○於進行肝臟血管攝影檢查之前有無告
      知上訴人相關併發症及其風險部分：
    1.上訴人另主張丙○○、乙○○未向上訴人詳加說明肝臟血
      管攝影可能之併發症或危險，並檢查上訴人當時之身體狀
      況可否承受此種風險，經上訴人瞭解並同意後，方可進行
      該項檢查，有違醫療法第46條第1項規定，屬於違反保護
      他人法律，在醫療過程中顯有故意過失。惟查，上訴人於
      進行肝臟血管攝影前，填具簽名之同意書中，已列出可能
      發生之併發症及副作用，並要求患者或家屬等關係人對副
      作用或併發症之說明如有疑問，在立同意書前詢問有關之
      主治醫師，上訴人之配偶亦曾在該同意書簽名證明已瞭解
      可能發生之副作用及併發症，同意接受攝影檢查（見原審
      卷第197頁）。至於上訴人稱該同意書與行政院衛生署公
      布之同意書格式不符，又無醫師簽署，並提出不同手術同
      意書格式為證（本院卷1第158頁），惟同意書重在使病患
      瞭解檢查相關風險，經過評估，表明接受檢查之意，雖無
      醫師簽名，或與主管機關所頒格式不同，仍難因此即認被
      上訴人未盡說明之責。
    2.據醫事審議委員會第89196、0000000號鑑定書表示：肝臟
      血管攝影檢查可能造成症狀，一般是與攝影中使用的對比
      劑有關，症狀可分為一般症狀，如口乾舌燥、有焦熱感和
      想嘔吐，及對比劑過敏症，上訴人兩下肢無力症狀，係特
      殊症狀，臨床上非常罕見，據了解國內曾發生過一例，因
      施行肺部動脈攝影檢查導致急性脊髓梗塞症，至於肝臟動
      脈血管攝影檢查導致急性脊髓梗塞症，還沒聽過，在美國
      的北卡羅萊納大學和杜克大學，共覆查四十四例脊髓梗塞
      症的病例中，沒有因腹部血管攝影檢查而導致脊髓傷害的
      案例，血管攝影檢查的一般併發症，檢查前醫師都會告知
      病患和家屬，急性脊髓梗塞症因是非常罕見的併發症，醫
      師不一定會預先告知病患和家屬，肝動脈血管攝影發生兩
      下肢無力情形，是非常罕見，文獻上查不到這種案例，兩
      下肢無力非屬於肝動脈血管攝影時應告知的事項，（見原
      審卷第101頁正、反面）；又據第0000000號鑑定書之鑑定
      結果記載：參考世界國之文獻，急性脊髓梗塞症之發生率
      為12/100000，而其中一半以上和糖尿病之血管病變有關
      ，其他40％和大動脈瘤之外科及罕見的脊椎動脈之外傷有
      關（e-medicine spinal cord infarction mad 29.2006
      ），又肝臟動脈血管攝影導致急性脊髓梗塞非常罕見，國
      外文獻上查不到這種案例，國內也沒有發生過，所以兩下
      肢無力非屬肝動脈血管攝影應告知的事項，從公元2000年
      至2006年文獻上看到有0000000個血管攝影術中兩例，一
      是脊髓動脈攝影。另一是冠狀動脈的攝影後發生了急性脊
      髓梗塞症，作者認為是顯影劑的過敏反應，因此從89年以
      後，才列入告知病人這種罕見的併發症之一，又文獻上查
      不到有關肝動脈血管攝影可能造成下肢癱瘓的原因（見本
      院卷2第9、10頁）。則縱認上訴人下肢癱瘓係肇因於肝臟
      血管攝影檢查中發生急性脊髓梗塞症，惟本件意外發生前
      ，於文獻及國內臨床上，均無該項檢查導致急性脊髓梗塞
      之案例，自難認為急性脊髓梗塞症，屬於被上訴人當時施
      行肝臟動脈血管攝影檢查之應告知事項。上訴人以被上訴
      人未向上訴人說明此種可能之併發症，並檢查上訴人當時
      之身體狀況可否承受此種風險，違反醫療法第46條第1項
      規定，尚不足取。雖證人即上訴人轉診至榮民總醫院之診
      治醫師丁○○證稱其有個泰國病人在泰國做過相同檢查，
      也因為相同原因造成癱瘓等情，惟亦陳此為其模糊印象，
      且其係神經外科醫生，動脈血管檢查是別科負責等語，自
      不能僅憑其就非專長類科之模糊印象率為認定急性脊髓梗
      塞症應屬被上訴人施行肝臟血管攝影檢查當時應告知事項
      。是以本件應認被上訴人已為檢查手術前必要之告知。
（三）乙○○執行本件肝動脈血管攝影手術有無過失？
      上訴人另主張其接受肝動脈血管攝影時，覺得口乾舌燥，
      內臟有焦熱感急欲作嘔，乙○○置之不理，繼續推進攝影
      管，上訴人此時內臟翻攪似將全部吐出，精疲力盡，奄奄
      一息，應認被上訴人執行血管攝影過程有疏失。惟查，肝
      動脈血管攝影過程中，因對比劑在血管內流動，可能產生
      口乾舌燥，有焦熱感和想嘔吐症狀，這是常見的現象，如
      有上開症狀，多喝水，促進對比劑排出體外，症狀自然會
      消失，有行政院衛生署醫事審議委員會第0000000號鑑定
      書可稽（見原審卷第101頁反面）。是上訴人所述症狀既
      屬該攝影檢查常見副作用，自不能僅憑乙○○於其發生內
      臟焦熱及嘔吐感時，未停止肝臟血管攝影並做適當處理，
      認為被上訴人執行血管攝影過程有疏失。
（四）上訴人於檢查後表示下肢麻木時，北醫醫院是否已採取符
      合醫療常規之醫療行為？
    1.上訴人主張被上訴人施行肝動脈血管攝影後，要求上訴人
      以止血砂包要壓住傷口，八小時內身體不要動，之後上訴
      人發生高血壓及雙腳麻木症狀，被上訴人未及時注意原告
      之狀況施予急救。惟查，上訴人兩下肢無力與止血砂包壓
      六小時無關，止血砂包壓五十分鐘後，再取走十分鐘，與
      連續壓六小時，沒有什麼差異，使用止血砂包壓六小時是
      符合醫療常規，術後照顧也符合醫療常規，意外事件發生
      後，醫師施行緊急救護，如使用類固醇，保護脊髓神經，
      施行胸髓共振掃描等，這是有醫學根據且是正確的做法，
      脊髓梗塞症一般是使用藥物治療，且要一段很長時間的復
      健治療，這是有醫學根據的，在臨床經驗上，病患即使經
      妥善及時之急救，仍大部分存在神經功能損傷及大小便失
      禁等，這並非是未及時急救所致，此有醫事審議委員會第
      0000000、0000000號鑑定書可稽（見原審卷第101頁反面
      、第156頁），則被上訴人術後照顧行為堪認已符合醫學
      常規。上訴人指摘被上訴人未及時注意原告之狀況施予急
      救，顯違反保護他人法律之醫療法之規定，在醫療過程中
      有故意過失，並不足採。
    2.上訴人復主張被上訴人於上訴人下肢癱瘓後，曾為上訴人
      施打類固醇之病歷記載不實，亦未施打抗凝血劑，導致神
      經細胞已壞死，急救措施顯有疏失云云。惟據醫事審議委
      員會第0000000號鑑定書之鑑定意見：本件意外事件發生
      後，醫師施行緊急救護，如使用類固醇（Dexamethasone
       ），保護脊髓神經，施行胸髓磁共振掃描等，脊髓梗塞
      症一般是使用藥物治療，且要一般時間的復健治療，這是
      有醫學根據、急性脊髓梗塞症的治療一般還是使用藥物治
      療，且須一段很長時間復健，在臨床經驗上，病患即使經
      妥善及時之急救，仍大部分存在神經功能損傷及大小便失
      禁，這並非是未及時急救所致。病歷也未記載不實。（見
      本院卷2第13、14頁），上訴人復未就有關被上訴人所載
      病歷不實一節舉證以實其說，尚難採信。至於上訴人主張
      丁○○表示被上訴人未及時施打抗凝血劑，導致神經細胞
      壞死等情，然據證人丁○○到庭否認曾向上訴人提到急救
      問題，並稱：其並未調到上訴人在北醫醫院之病歷，脊髓
      梗塞如果打抗凝血劑，很難講是否有效，僅為嘗試方法之
      一，還可以考慮施打大量類固醇。（見本院卷2第48頁背
      面、第49頁），其於臺灣臺北地方法院91年度調偵字第90
      號乙○○、丙○○被控傷害罪案件中亦證稱：未曾對上訴
      人表示北醫幫上訴人攝影時未做適當時急救等語（見該案
      卷第59頁背面）。是依證人丁○○證詞可知，其並未評論
      被上訴人急救過程，且施打抗凝血劑，僅為嘗試方法之一
      ，並非絕對有效而為必要措施。再參之醫事審議委員會第
      0000000 號鑑定書之鑑定意見說明：急性脊髓梗塞症在急
      性期，主要以藥物控制水腫為方法，利用高劑量類固醇保
      護脊髓神經，這是有醫學根據且是正確的做法（見本院卷
      2第13-14 頁）。是上訴人指摘被上訴人未施打抗凝血劑
      ，急救措施並未善盡醫療上之注意，顯有疏失，亦不足取
      。
（五）台北醫學大學附設醫院為上訴人所作兩次超音波檢查、電
      腦斷層攝影及肝臟血管攝影等身體健康檢查之行為有無消
      保法第7條之適用？
    1.上訴人雖主張其因北醫醫院提供健康檢查服務導致身體癱
      瘓，北醫醫院應負消保法第7條之無過失賠償責任云云，
      然上訴人係於87年10月12日在北醫醫院接受老人健診，依
      肝臟超音波檢查，懷疑有肝內腫瘤，建議至腸胃科門診後
      ，主治醫師丙○○重作一次超音波檢查，並為相同之診斷
      ，乃安排接受電腦斷層檢查，報告中亦懷疑為肝癌，丙○
      ○遂建議上訴人接受肝臟血管攝影之事實，已如前述。即
      丙○○是於腸胃科門診時，依超音波檢查及電腦斷層檢查
      中懷疑有肝癌的報告，診斷上訴人應接受肝臟血管攝影檢
      查，以確定是否為肝癌，是丙○○診斷上訴人應接受肝臟
      血管攝影檢查之行為，及施行該攝影檢查行為均已屬醫療
      行為，尚非上訴人所言屬於老人健康檢查階段。
    2.按依92年1月22日修正前消保法第7條雖規定：「從事設計
      、生產、製造商品或提供服務之企業經營者應確保其提供
      之商品或服務，無安全或衛生上之危險。商品或服務具有
      危害消費者生命、身體、健康、財產之可能者，應於明顯
      處為警告標示及緊急處理危險之方法。企業經營者違反前
      二項規定，致生損害於消費者或第三人時，應負連帶賠償
      責任。但企業經營者能證明其無過失者，法院得減輕其賠
      償責任。」惟消保法及其施行細則就所規範之服務意義為
      何，並無明確定義，故就何謂消費性服務為一般性之定義
      ，有其困難，更無從僅以文義解釋判斷醫療行為有無消保
      法之適用，是應分別各個法律行為之性質，而為合目的性
      之解釋。
    3.次按消保法第1條第1項規定：「為保護消費者權益，促進
      國民消費生活安全，提昇國民消費生活品質，特制定本法
      」，此為消保法之立法目的。是為法律條文之解釋時，即
      應以此明定之立法目的為其解釋之範圍。消保法規定商品
      無過失責任制度，係由於消費者無論如何提高注意度，也
      無法有效防止損害之發生，是藉由無過失責任制度之適用
      ，迫使製造商擔負較重之責任，換言之，製造商在出售危
      險商品時，會將其所可能賠償之成本計入售價之中，亦即
      將使產品危險的訊息導入產品價格之內，帶有分擔危險之
      觀念在內。但就有風險而無法預期其安全性之醫療行為，
      因其醫療過程充滿危險性，治療結果充滿不確定性，醫師
      係以專業知識，就病患之病情及身體狀況等綜合考量，選
      擇最適宜之醫療方式進行醫療，若將無過失責任適用於醫
      療行為，醫師為降低危險行為量，將可能專以危險性之多
      寡與輕重，作為其選擇醫療方式之惟一或最重要之因素；
      但為治癒病患起見，有時醫師仍得選擇危險性較高之手術
      ，今設若對醫療行為課以無過失責任，醫師為降低危險行
      為量，將傾向選擇較消極，不具危險之醫療方式，而捨棄
      對某些病患較為適宜、有積極成效之治療方式，此一情形
      自不能達成消保法第1條第1項之立法目的甚明。另相較於
      種類及特性可能無限之消費商品，現代醫療行為就特定疾
      病之可能治療方式，其實相當有限，若藥物控制方式所存
      在之危險性，經評估仍然高於醫師所能承受者，而醫師無
      從選擇其他醫療方式時；或改用較不適宜但危險較小之醫
      療行為可能被認為有過失時，醫師將不免選擇降低危險行
      為量至其所能承受之程度，換言之，基於自保之正常心理
      ，醫師將選擇性的對某些病患以各種手段不予治療且此選
      擇勢將先行排除社會上之弱者，而此類病患又恰為最須醫
      療保護者。此種選擇病患傾向之出現，即為「防禦性醫療
      」中最重要的類型，同樣不能達成消保法第1條第1項所明
      定之立法目的。而醫師採取「防禦性醫療措施」，一般醫
      師為免於訴訟之煩，寧可採取任何消極的、安全的醫療措
      施，以爭取「百分之百」之安全，更盡其所能，採取防禦
      性醫療，以避免一時疏忽，因未使用全部可能之醫療方法
      ，藉以免除無過失責任。醫療手段之採取，不再係為救治
      病人之生命及健康，而在於保護醫療人員安全，過度採取
      醫療措施，將剝奪其他真正需要醫療服務病人之治療機會
      ，延誤救治之時機，增加無謂醫療資源之浪費，誠非病患
      與社會之福。依此所述，將上述醫療行為適用消保法無過
      失責任制度，反而不能達成該法之立法目的，此觀消保法
      曾於92年1月22日修正公布，在立法院修法時即主決議：
      「為促進醫病和諧，對有風險不可預期安全性之醫療行為
      ，不宜以單純之商業消費行為視之」（立法院公報第92卷
      第4期委員會紀錄），亦足佐證。
    4.此外，依醫療法第1條規定：「為促進醫療事業之健全發
      展，合理分布醫療資源，提高醫療品質，保障病人權益，
      增進國民健康，特制定本法。本法未規定者，適用其他法
      律規定」。該條已明定「保障病人權益」乃醫療法立法目
      的，猶較「消費者之保護」具體且特定，顯然係專為規範
      醫療行為，而該法於93 年4月28日修正時，已就醫療責任
      規定明確，即第82條第1項：「醫療業務之施行，應善盡
      醫療上必要之注意」、第2項：「醫療機構及其醫事人員
      因執行業務致生損害於病人，以故意或過失為限，負損害
      賠償責任」，故醫師為醫療行為致生損害於病人時，應以
      故意或過失者為限，始負損害賠償責任，則參考醫療法之
      立法原則，當應以目的性限縮解釋之方式，將有風險不可
      預期安全性之醫療行為排除於消保法適用之範圍之列，是
      上訴人主張北醫醫院應適用消保法第7條規定負損害賠償
      責任，亦不足取。
五、綜上所述，上訴人主張依民法第184條、第188條及消保法第
    7條第3項之規定，請求被上訴人連帶給付非財產上之損害
    5,000,000元及自起訴狀繕本送達之翌日起至清償日止，按
    週年利率5％計算利息，為無理由，不應准許。其假執行之
    聲請亦失所附麗，應併予駁回。原審為上訴人敗訴判決，及
    駁回其假執行之聲請，並無不合。上訴意旨指摘原判決不當
    ，聲明廢棄改判，為無理由，應予駁回。
六、本案事證已臻明確，兩造所為其餘攻擊防禦方法及舉證，經
    審酌後認均與判決結論不生影響，爰不一一論列，附此敘明
    。至於上訴人聲請訊問醫事審議委員會鑑定醫師說明關於上
    訴人下肢癱瘓可否完全排除醫師操作疏失之可能，即無訊問
    之必要，附此敘明。
七、據上論結，本件上訴為無理由，依民事訴訟法第449條第1項
    、第78條，判決如主文。
中　　華　　民　　國　　96　　年　　4 　　月　　24　　日
                    民事第9庭
                      　審判長法　官 黃熙嫣
　　　　　　　　　　          法　官 楊力進
　　　　　　　　　　          法　官 陳玉完
正本係照原本作成。
如不服本判決，應於收受送達後20日內向本院提出上訴書狀，其
未表明上訴理由者，應於提出上訴後20日內向本院補提理由書狀
（均須按他造當事人之人數附繕本）上訴時應提出委任律師或具
有律師資格之人之委任狀；委任有律師資格者，另應附具律師資
格證書及釋明委任人與受任人有民事訴訟法第466條之1第1項但
書或第2項（詳附註）所定關係之釋明文書影本。
中　　華　　民　　國　　96　　年　　4 　　月　　26　　日
　　　　　　　　　　　　　　　書記官 鎖瑞嶺
附註：
民事訴訟法第466條之1（第1項、第2項）：
對於第二審判決上訴，上訴人應委任律師為訴訟代理人。但上訴
人或其他法定代理人具有律師資格者，不在此限。
上訴人之配偶、三親等內之血親、二親等內之姻親，或上訴人為
法人、中央或地方機關時，其所屬專任人員具有律師資格並經法
院認為適當者，亦得為第三審訴訟代理人。
